最  高  行  政  法  院  判  決
109年度上字第1050號
上  訴  人  呂理松                                     

            呂學易              
            呂文盛              
            呂學正              
            長興宮即長興里長興宮


兼 上一 人
代  表  人  呂學樟                                     

共      同
訴訟代理人  胡宗典  律師
被 上訴 人  內政部                               
代  表  人  徐國勇              
參  加  人  易新國際工程有限公司(原名易新國際有限公司)


代  表  人  呂學倫              
訴訟代理人  唐永洪  律師
            楊雅馨  律師
上列當事人間巷道爭議事件，上訴人對於中華民國109年9月3日
臺北高等行政法院108年度訴更一字第83號判決，提起上訴，本
院判決如下：
　　主  文
上訴駁回。
上訴審訴訟費用由上訴人負擔。
　　理  由
一、參加人所有坐落○○市○○區○○段(下稱○○段)000地號（下稱000
    地號土地）、財政部國有財產署管理之同段000-1地號（下
    稱000-0地號土地）等土地之部分土地，位於○○市○○區○○路0
    段（下稱○○路0段）00巷（下稱00巷）巷口，因居民對於00
    巷該部分之道路通行有疑義，經○○市政府以民國105年9月23
    日府工養行字第1050236250號函（下稱原處分），認定為具
    公用地役關係之既成道路，其中參加人所有之000地號土地
    經認定具公用地役關係部分為如原判決附圖所示之五邊形（
    下稱系爭土地）。參加人就關於系爭土地之認定不服，提起
    訴願，經被上訴人106年4月26日台內訴字第1060027830號訴
    願決定撤銷該部分之認定，上訴人呂理松等6人及呂理龍共7
    人不服，向臺北高等行政法院（下稱原審）提起行政訴訟，
    聲明：訴願決定撤銷。經原審依聲請准參加人獨立參加本件
    被上訴人之訴訟，並以106年度訴字第871號判決（下稱前判
    決）撤銷訴願決定。參加人不服，提起上訴（被上訴人未具
    狀上訴，惟與參加人利害一致，仍列為上訴人），經本院10
    8年度判字第424號判決（下稱發回判決）廢棄前判決，發回
    原審更為審理。經原審108年度訴更一字第83號判決（下稱
    原判決）駁回，上訴人不服，提起上訴(原審原告呂理龍經
    原判決以其非法律上利害關係人，欠缺權利保護必要為由，
    判決駁回其訴，呂理龍未上訴，此部分已確定)。
二、上訴人起訴主張及被上訴人暨參加人在原審答辯，均引用原
    判決所載。
三、原判決駁回上訴人在原審之訴，係以：
  ㈠公用地役關係性質相似之地役權或不動產役權，成立公用地
    役關係之時效要件，應可類推適用民法第772條、第769條及
    第770條等規定。
  ㈡00巷係於87年長興活動中心落成前後開闢之8米道路，000地
    號內之系爭土地除臨○○路0段之一側外，其餘為林木所環繞
    ，與田間小路以林木相隔，未有任何通行之道路痕跡。上訴
    人所稱「在地居民」於70年至80年間由「現今4鄰」通往「
    現今1、2鄰」處或○○路0段往北聯絡，完全未經過000地號土
    地。從82年9月9日航照圖及其套疊圖觀之，80年7月7日航照
    圖所呈現之林木處，已消失大半，其中000地號土地上有一
    建物，建物坐落處以外之畸零地與000-0地號土地則為空地
    ，乃因000地號土地原非方整，建物無從或不適宜緊沿地界
    興建。新闢建之00巷（較諸原田間小路位置稍有偏移）並未
    直抵○○路0段，僅止於00巷0號前。長興活動中心於87年間落
    成後，活動中心前空地即鋪設磁磚，並於臨○○路0段處設有
    限高2.2公尺之鐵質牌坊，廣場並見有活動辦理等情，可見
    上開空地應係充為活動廣場之用，並由私人進行相關設施的
    鋪設或設置，尚難認該空地作為道路之用。
  ㈢000地號土地當時之所有權人財團法人台灣省私立桃園仁愛之
    家(下稱仁愛之家)，於長興活動中心落成後，即以配合設置
    限高牌坊之舉，表達阻止公眾通行之意（至少是禁止各式貨
    車及大型車輛進出），縱上訴人主張該空地自82年起即供不
    特定人通行等情屬實，於設置前開牌坊時，其時效亦未逾20
    年，亦不符合成立公用地役關係之時效要件。至上訴人主張
    仁愛之家函文有配合呂理照家族出具函文之嫌等語，並未提
    出任何事證，不足採信。又上訴人既自承該牌坊之一側亦坐
    落在000地號土地上，即使非仁愛之家所設，至少可以認為
    仁愛之家同意配合設置；該牌坊形式上一體成形，橫跨於○○
    路0段欲前往00巷之入口兩側，當然亦有妨礙通行000地號土
    地之意。
  ㈣00巷開闢完成前，前述田間小路兩側並未見有何建物或住家
    ，而依上訴人所述該鄉間小路寬約2.5公尺，其乘載運輸之
    功能顯然有限，對照82年至86年間航照圖及上訴人所提80年
    間航照圖加註說明影本，現今「4鄰」之當地居民利用上開
    田間小路通往○○路0段或許較為便利，惟難認有何無此田間
    小路，則欲到達此通路所達到之公路，在客觀上顯然不便之
    情。而00巷於87年間開闢完成後，其路寬達8公尺，運輸功
    能較諸前述田間小路固已大幅提升，惟就上訴人呂理松、呂
    學易、呂文盛、呂學正等人而言（此4人住居所均同為前述
    「4鄰」處），其住所周遭有○○路0段000巷、000巷、○○路0
    段000巷可以通往○○路0段，較諸逕依00巷通往○○路0段，所
    增加路程不超過300公尺。至上訴人長興宮即長興里長興宮
    、呂學樟除亦可利用前述聯外道路外，因000-0地號土地，
    亦經原處分認定成立公用地役關係，此部分未經所有權人表
    示不服而確定，已有形式上確定力，該土地範圍內之00巷巷
    口路寬仍有2.7公尺，仍得為相當之通行使用。
  ㈤上訴人聲請傳喚證人呂學禮、呂理脩，以證明系爭土地於71
    年之前即有供公眾通行之事實，與其主張「系爭土地自82年
    起即已供不特定人通行，確為事實」不符，且就000地號土
    地或系爭土地於70年至80年間並未有供公眾通行一節，業經
    論斷如前，自無調查之必要；87年2月6日協調會是否有人提
    及000地號土地所有權人反對道路通行，與事實上該土地所
    有權人有無反對道路通行，並無必然關係，此部分之聲請，
    亦無必要等詞，為其判斷之基礎。
四、本院判斷：
  ㈠公用地役關係乃私有土地而具有公共用物性質之法律關係，
    與民法上地役權之概念有間，久為我國法制所承認。既成道
    路成立公用地役關係，首須為不特定之公眾通行所必要，而
    非僅為通行之便利或省時；其次，於公眾通行之初，土地所
    有權人並無阻止之情事；其三，須經歷之年代久遠而未曾中
    斷，所謂年代久遠雖不必限定其期間，但仍應以時日長久，
    一般人無復記憶其確實之起始，僅能知其梗概（例如始於日
    據時期、八七水災等）為必要。至於依建築法規及民法等之
    規定，提供土地作為公眾通行之道路，與因時效而形成之既
    成道路不同，非此所指之公用地役關係，司法院釋字第400
    號解釋(下稱釋字400號解釋)意旨闡釋甚詳。是以，公用地
    役關係並非政府開闢而成之道路，而是土地所有權人對其土
    地遭不特定公眾基於通行必要，長期、和平、繼續通行之表
    見事實，不以為意甚或樂見其成，歷經年代久遠，未曾中斷
    ，一般人不復記憶其確實起始等事實狀態而形成之通路狀態
    。被通行之土地所有權人之財產權因而受到限制，從而有忍
    受不特定公眾得繼續維持通行之社會責任。但如係第三人因
    見政府開闢新道路系統，欲改變原有通行習慣，而須藉由通
    行他人土地以達到暢行至政府新闢道路之便捷目的，並未合
    致釋字400號解釋所指要件者，自無成立公用地役關係可言
    。
　㈡經查，原審依000地號、000-0地號土地重測前後登記資料、
    地籍圖、71年5月25日航照圖及其加註說明、80年7月7日航
    照圖及上訴人之加註說明、82年9月9日航照圖及其套疊地籍
    線圖、83年6月3日、84年6月22日、85年12月4日、86年5月2
    6日、87年5月22日、88年6月11日航照圖、○○市政府109年4
    月29日府工養行字第1090096880號函及所附「○○市○○區○○段
    000地號土地現況實測圖」(即原判決附圖)、仁愛之家104年
    8月19日桃仁董字第1041120011號函、109年5月12日桃仁董
    字第1092190115號函(下稱109年5月12日函)、○○市○○區公所
    (下稱○○區公所)106年6月20日○市○工字第1060020134號函、
    現場照片、google地圖、○○市政府工務局105年8月26日(原
    處分誤載為105年9月22日，嗣經○○市政府105年12月8日府工
    養行字第1050305731號函文更正)等證據，斟酌全辯論意旨
    及調查證據之結果，論以：原處分認定成立公用地役關係之
    000地號土地（即系爭土地坐落地號，另併同認定具有公共
    地役關係者尚有000-0地號國有土地，該筆土地不在本件爭
    訟範圍），於97年12月5日重測前為○○○○段○○小段00-0地號
    ，於66年9月15日因分割轉載而登記為訴外人仁愛之家所有
    ，嗣於104年12月29日以買賣為登記原因而移轉為參加人所
    有。依80年7月7日航照圖顯示，○○市○○都市計畫區計畫道路
    ○○路0段，業已完成柏油鋪設及交通標線劃設。坐落○○段000
    地號土地之00巷則係於87年長興活動中心落成前後開闢之8
    米道路，000地號與000地號土地並不相毗鄰。而坐落000地
    號土地內之系爭土地與000-0地號土地位在00巷巷口，在80
    年7月7日航照圖下，顯示系爭土地僅一側臨○○路0段，其餘
    週邊則林木環繞，且與一條由照片右上往左下略呈變曲且直
    行盡頭90度角右轉後再直行一小段路後抵於上開林木處之田
    間小路，彼此有林木相隔，其間未有通路痕跡。又80年7月7
    日航照圖呈現之林木處，於82年9月9日航照圖及其套疊圖已
    消失大半，其中000地號土地上有一建物，建物坐落處以外
    之畸零地與000-0地號土地為空地，且該建物於85年12月4日
    航照圖已不復見，核與仁愛之家109年5月12日函稱000地號
    土地原為其所有三七五租約地，因承租佃農違規興建鐵皮屋
    舍，違反耕地三七五減租條例，故予收回之情相符，是以自
    不因000地號土地原非方整，該建物無從或不適宜緊沿地界
    興建之故，即認該畸零地係供不特定公眾通行之道路。及至
    86年5月26日航照圖顯示，上述田間小路固仍存在，並與000
    -0地號土地、000地號土地之畸零地所形成之空地相銜接，
    惟該空地未有明顯路型；又由87年5月22日、88年6月11日之
    航照圖顯示，此時新闢建之00巷（較諸原田間小路位置稍有
    偏移）並未直抵○○路0段，僅止於00巷0號前，此亦為○○區公
    所道路養護之終點。此外，長興活動中心於87年間落成後，
    其前方空地即鋪設磁磚，並於臨○○路0段處設有限高2.2公尺
    之鐵質牌坊，廣場並有舉辦活動，該空地應係充為活動廣場
    之用，並由私人進行相關設施的鋪設或設置，而非作為道路
    之用。仁愛之家在長興活動中心落成後即以配合設置限高牌
    坊之舉，表達阻止公眾通行之意。00巷於87年間開闢完成後
    ，其路寬8米，運輸功能較諸前述田間小路固已大幅提升，
    惟就上訴人呂理松、呂學易、呂文盛、呂學正等人而言（此
    4人住居所均為○○市○○區○○路0段00巷00弄0號，即前述「4鄰
    」處），其住所周遭有○○路0段000巷、000巷、○○路0段000
    巷可以通往○○路0段，循此路徑前往○○路0段，較諸逕依00巷
    穿越系爭土地通往○○路0段，增加路程不超過300公尺，增加
    路程有限，難認有何無此00巷賴以通行，則欲到達此00巷所
    達到之○○路0段，在客觀上顯然不便之情。至上訴人長興宮
    即長興里長興宮、呂學樟而言，除可利用前述聯外道路，因
    毗鄰○○路0段之00巷巷口坐落之土地，除系爭土地外，尚包
    含000-0地號土地，該土地亦經原處分認定成立公用地役關
    係，此部分未經所有權人表示不服而確定，已有形式上確定
    力，參照原處分依據之土地現況實測圖（即原判決附圖），
    該土地範圍內之巷口路寬仍有2.7公尺（7.6－4.9＝2.7），上
    訴人長興宮即長興里長興宮、呂學樟甚至其他不特定人仍得
    為相當之通行使用，難認有何非賴通行系爭土地以到達○○路
    0段不可之必要性。再觀82年至87年間之航照圖，00巷於開
    闢完成前，前述田間小路兩側未有何建物或住家，依上訴人
    所述該鄉間小路寬約2.5公尺等情，如係自用小客車以上之
    車輛，恐囿於路寬及車身，而無法或難以行駛（例如會車）
    ，其乘載運輸功能有限，衡諸82年至86年間航照圖所示「4
    鄰」位置，則現今「4鄰」之當地居民尚有其他鄰近之對外
    聯絡通道可及於○○路0段，該地居民利用上開田間小路通往○
    ○路0段或許較為便利，亦難認有何無此田間小路，則欲到達
    此通路所達到之公路，在客觀上顯然不便之情，已詳述得心
    證之理由，並就上訴人主張系爭土地業已供不特定公眾通行
    已逾20年未曾中斷，且直到105年9月，土地所有權人均無異
    議等節，何以不足採取，分別予以指駁甚明。經核與卷內證
    據尚無不符，亦無違反論理法則、經驗法則或理由不備、理
    由矛盾之情事，原判決據以駁回上訴人之訴，依首揭規定及
    說明，即無不合。上訴意旨就原判決已經詳為論駁之事項，
    復執陳詞爭議，及就原審認定事實、證據取捨之職權行使事
    項，指摘其不當，執以主張原判決未依職權調查證據，限縮
    釋字400號解釋之適用要件，有不適用法規、適用不當及不
    備理由之違法云云，即無可採。
　㈢上訴意旨另以00巷行至巷口之000-0地號土地寬度突然變成2.
    7公尺之窄度，且因系爭土地有突出一角，占據巷道中央，
    實際能行走寬度估計僅餘2公尺，則因該出口變窄會提高交
    通事故，自有併同通行系爭土地之必要一節。經查，當地居
    民因政府開闢新道路系統，欲改變原有通行習慣，致須藉由
    通行系爭土地以達到暢行至政府新闢道路之便捷目的，並非
    系爭土地成立公用地役關係之要件，從而自不生系爭土地負
    有提供足夠寬度供不特定公眾通行至○○路0段之義務及必要
    與否等問題。至於如何解決00巷連接○○路0段之出路或其寬
    窄等節，核屬政府或私人如何依其他法律關係及正當程序取
    得通行權之範疇，亦不因人車想要藉由穿越系爭土地得以直
    接暢行至計畫道路○○路0段之便捷理由，逕認系爭土地不待
    通行人取得合法使用權限，即應為公眾安全通行之目的受到
    犧牲，並憑此認定系爭土地應成立公用地役關係。又系爭土
    地必須合致釋字400號解釋所述三要件，始成立公用地役關
    係，至土地所有權人有無阻止公眾通行之舉，僅是判斷要件
    之一，不因所有權人阻止之時間不明，即謂因此成立公用地
    役關係。是以原所有權人仁愛之家除設置牌坊外，其餘橫桿
    障礙物圓柱究係何人於何時設置，即與判決之結果無涉。上
    訴意旨以00巷巷口應有足夠寬度以供人車安全通行，且有將
    近當地300位居民連署證明系爭土地已供公眾通行20年以上
    ，及拱門牌坊是長興宮於84年所設置，設置當時不含橫桿圓
    柱，就是為使000地號土地得以通行等詞，指摘原判決未詳
    查上情並處理00巷出口寬度如突然變窄將提高交通風險之問
    題，及原判決認定牌坊一側坐落000地號土地，及該側長柱
    為仁愛之家同意設置，意在阻礙公眾通行000地號土地等情
    ，乃係不憑證據認定事實之推測，違反經驗法則、證據法則
    ，且有未依職權調查證據，亦未依發回判決意旨查明里民意
    見紀錄或當地居民意見等不適用法規之違背法令情事云云，
    核係上訴人主觀見解及對公用地役關係之誤解，並無可採。
    又本院為法律審，應以高等行政法院判決確定之事實為判決
    基礎，當事人在上訴審不得提出新攻擊防禦方法或新事實、
    新證據資為上訴理由。上訴意旨另舉原審言詞辯論終結後當
    地居民於109年9月21日用手機拍攝00巷巷口之行車情形，主
    張系爭土地有為增加路口寬度提供公眾通行之必要云云，均
    屬上訴人於上訴審所提出，本院無從斟酌。
　㈣「(第1項)行政法院認其他行政機關有輔助一造之必要者，得
    命其參加訴訟。(第2項)前項行政機關或有利害關係之第三
    人亦得聲請參加。」行政訴訟法第44條所規定。因此，有無
    命其他行政機關輔助一造之必要，為法院依職權裁量事項。
    本件上訴人不服訴願機關即被上訴人內政部撤銷○○市政府認
    定系爭土地為公用地役關係之既成道路之訴願決定，對之提
    起行政訴訟，原審斟酌兩造及獨立參加人之訴訟資料並依職
    權調查之結果，已足為判決之基礎，並詳論其判決之理由及
    所憑證據，經核並無違誤。上訴意旨指摘原審未依上訴人之
    聲請命○○市政府依行政訴訟法第44條規定參加訴訟，以查明
    里民意見紀錄及系爭土地之通行經過云云，無非係就原審取
    捨證據、認定事實等職權行使，指摘其為不當，並就原審已
    論斷或指駁不採其主張之理由，再事爭執，所訴並不足採。
  ㈤綜上所述，原判決並無上訴人所指有何違背法令情事，上訴
    論旨指摘原判決違誤，求予廢棄，為無理由，應予駁回。　
五、據上論結，本件上訴為無理由。依行政訴訟法第255條第1項
    、第98條第1項前段、第104條、民事訴訟法第85條第1項前
    段，判決如主文。　 
中　　華　　民　　國　　111 　年　　9 　　月　　15　　日
                    最高行政法院第四庭
                        審判長法官  陳　國　成　
                              法官　王　碧　芳
                              法官　蔡　紹　良
                              法官　蔡　如　琪
                              法官　簡　慧　娟

以  上  正  本  證  明  與  原  本  無  異
中　　華　　民　　國　　111 　年　　9 　　月　　15　　日
　　　　　　　　　　　　　　　書記官　蕭　君　卉